【裁判字號】    89,台上,3243
【裁判日期】    890608
【裁判案由】    傷害致人於死
【裁判全文】
最高法院刑事判決                              八十九年度台上字第三二四三號
    上  訴  人  甲○○
右上訴人因傷害致人於死案件，不服台灣高等法院中華民國八十七年四月七日第二審
判決（八十七年度上訴字第七四一號，起訴案號：台灣桃園地方法院檢察署八十六年
度偵字第一三一九六號），提起上訴，本院判決如左：
    主  文
原判決撤銷，發回台灣高等法院。
    理  由
本件原判決認定上訴人甲○○與被害人李紀瑞珍為夫妻關係，平日感情尚稱良好，於
民國八十六年八月十四日晚上二人用膳飲酒後，復於晚上七時許與其子女共同至桃園
縣中壢市百戰百勝ＫＴＶ唱歌，至當天晚上十時許上訴人復至友人處喝酒聊天，李紀
瑞珍則帶子女先行返家，復出門參加住戶管理委員會之會議；上訴人至晚上十一時許
返家，發現李紀瑞珍不在家中，遂至鄰居家中找回李紀瑞珍，遂與李紀瑞珍因會議內
容、小孩子教育及房屋貸款問題發生爭吵，二人爭吵至翌日（八月十五日）凌晨零時
三十分許，上訴人基於傷害之犯意，藉酒壯膽憤而出手毆打李紀瑞珍頭部、臉部及背
部，李紀瑞珍不甘示弱反擊其頭部及頸部，上訴人盛怒之下，將李紀瑞珍推倒，致李
紀瑞珍倒地，頭部著地，撞及大門後之突出物，發生頭部外傷，引致顱內出血、枕部
硬膜下血腫，在意識不明中李紀瑞珍發生嘔吐，嘔吐物嗆入呼吸道窒息，上訴人乃與
其女兒李婭寧施予急救，並隨即將李紀瑞珍送醫急救後，李紀瑞珍終因在意識不明時
，吸入胃嘔吐物不治死亡。上訴人隨即向桃園縣警察局中壢分局仁愛派出所警員卓冠
義自首，經告知其犯罪地屬內壢派出所管轄，乃轉往內壢派出所向警員高信義坦承犯
罪而接受裁判等情。因而維持第一審論處上訴人傷害人之身體因而致人於死罪刑之判
決，駁回上訴人第二審之上訴，固非無見。
惟查：(一)有罪之判決書事實一欄為適用法令之根據，應將法院依職權認定與犯罪構成
要件有關之事項，詳記於事實欄，然後於理由內逐一說明其憑以認定之證據，使事實
及理由兩相一致，方為合法。若事實未有此記載，而理由加以說明，為理由失其依據
；而事實有此記載，理由未予說明，則為理由不備。又因犯罪致發生一定之結果而有
加重其刑之規定者，如行為人不能預見其發生時，不適用之，刑法第十七條定有明文
。故加重結果犯之成立，必須行為人對於結果之發生在客觀情形有預見之可能，否則
即無適用之餘地，事實審之法院自應就此事實確實認定，詳細記載，始足為適用法律
之準據。本件原判決事實欄僅記載上訴人基於傷害之犯意，藉酒壯膽，憤而出手毆打
李紀瑞珍頭部、臉部及背部，因李紀瑞珍反擊，上訴人盛怒之下，將李紀瑞珍推倒，
致李紀瑞珍倒地，頭部著地，撞及大門後之突出物，引起顱內出血，在意識不明中嘔
吐物嗆入呼吸道，致窒息不治死亡云云；對於上訴人於毆打、推倒李紀瑞珍時，能否
預見李紀瑞珍將因此撞及大門後之突出物，引起顱內出血，而在意識不明中嘔吐物嗆
入呼吸道，致窒息死亡一節，即對上訴人就李紀瑞珍死亡結果之發生在客觀上有無預
見之可能，並未確實認定，並詳細記載於事實欄，自不足為適用法律之依據，已有未
合。再原判決事實欄係認定上訴人盛怒之下之「推倒」行為致李紀瑞珍倒地頭部著地
，撞及大門後之突出物，於理由欄一（二）認定：「按頭部、胸部、腹部均係人體
要害，以拳頭重擊，足以傷害人之身體，如碰及外物，甚至足以引起死亡之結果……
」，似又認定乃「毆打」致碰及外物，顯有理由與事實矛盾之違法。(二)按證據雖已調
查，而其內容尚未明瞭者，即與未經調查無異，如遽行判決，仍屬應於審判期日調查
之證據未予調查之違法。再心神喪失人之行為不罰；精神耗弱人之行為，得減輕其刑
，刑法第十九條亦著有明文。上訴人於警局、檢察官偵查及一審、原審調查時，一再
供稱渠於案發前有喝酒情事（見相卷第二頁反面、第十頁反面；一審卷第三十四頁、
第四十六頁；原審卷第十三頁、第十九頁反面）。原判決事實欄亦認定：上訴人與李
紀瑞珍為夫妻關係，平日感情尚稱良好，於八十六年八月十四日晚上二人用膳飲酒後
，復於晚上十時許至友人處喝酒，至晚上十一時返回住處等情。而證人江琳穀於原審
審理中亦填具證明書乙紙，內載：「茲證明甲○○於八十六年八月十四日晚上十時許
，至本人位於中壢市○○里○○○鄰○○○路四十七號住處飲酒至酩酊大醉，於同日
晚上十一時許，由本人駕駛自小客車（ＫＭ：一三二五號）護送甲○○回其中壢市○
○街五十六號五樓住處屬實」（見原審卷第二十六頁）。是以上訴人行為時之精神狀
態有無因飲酒過量致心神喪失或精神耗弱？此既關乎上訴人之行為應否不罰或得否減
輕其刑，自有傳喚證人江琳穀或當晚與上訴人一同喝酒之友人，詳細調查或囑託專業
機關予以診察鑑定之必要。原審就此上訴人所提辯解未予詳究，亦未說明其不予採納
之理由，顯有應於審判期日調查之證據未予調查之違法。上訴意旨執以指摘原判決不
當，非無理由，應認有撤銷發回更審之原因。
據上論結，應依刑事訴訟法第三百九十七條、第四百零一條，判決如主文。
中      華      民      國    八十九    年      六      月      八      日
                              最高法院刑事第十二庭
                                  審判長法官  陳  炳  煌
                                        法官  陳  正  庸
                                        法官  陳  世  雄
                                        法官  徐  文  亮
                                        法官  吳  信  銘
      右正本證明與原本無異
                                              書  記  官
中      華      民      國    八十九    年      六      月     十五     日


司法院資訊處製作；財團法人民間司法改革基金會備份。
